福建高等法院金門分院刑事判決　　　　　　　　　　　九十三年度上訴字第一四號
　　上　訴　人　福建金門地方法院檢察署檢察官
　　被　　　告　李有中　男
　　　　　　　　李國全　男
　　　　　　　　陳秀強　男
　　共　　　同
　　選任辯護人　李志澄律師
右列上訴人因被告偽證案件，不服福建金門地方法院中華民國九十三年八月十八日第
一審判決 (九十二年度訴字第二０號；起訴案號：福建金門地方法院檢察署九十一年
度偵字第五三二號），提起上訴，本院判決如左：
    主  文
上訴駁回。
    理  由
一、公訴意旨略以：被告李有中與被告李國全、陳秀強二人為多年朋友關係，三人於
    民國九十年三月十日十八時十分許，共同搭乘由李有中女友周雪芳（已另案起訴
    ，原審審理中）駕駛李有中所有之車牌號碼ＷＹ｜八八八二號自小客車，由金門
    縣金湖鎮往成功方向行駛，途經金門縣金湖鎮○○○路后園路段，撞擊對向車道
    由安立芬騎乘之車牌號碼ＷＺＭ｜五五一號輕型機車。被告三人明知事故發生當
    時，肇事自小客車內所有人正在聊天，周雪芳一時分心，不慎將該車跨越中央分
    向線而駕入對向車道，且閃避不及而迎面衝撞機車，致安立芬傷重倒地。被告三
    人事後為脫卸周雪芳罪責，避免遺留相關跡證遭警查獲，遂共同將遭撞擊後之機
    車及安立芬身體，移放至機車原行向車道上，復將肇事後自小客車駛至該車道右
    側之快慢車道分道線上；又為降低周雪芳過失致他人死亡之肇事責任，被告三人
    乃另基於偽證之故意，於九十年四月十六日上午十一時三十許，在九十年度偵字
    第一五五號周雪芳過失致死案件偵查中作證，並均在具結後對於該案案情有重要
    關係之事項，即是否周雪芳駕車不慎闖入對向車道，因乍見對向車道由安立芬騎
    乘之機車駛至，欲駛回原車道，惟仍閃避不及撞擊安立芬之機車，致安立芬傷重
    死亡；及車禍後是否有將安立芬身體、機車及肇事自小客車移離車禍現場等問題
    ，偽稱未在自小客車內與周雪芳交談，且周雪芳並無駛入對向車道，當時在肇事
    路段前十公尺內已預見安立芬駛入肇事車道，係因安立芬未迴避而直接撞上肇事
    自小客車，且事後亦未移動過安立芬身體、機車及肇事自小客車云云；而被告三
    人嗣復於法院審理周雪芳過失致死案件時，具結作相同虛偽之證言，因認被告三
    人均分別連續涉犯刑法第一百六十八條偽證之罪嫌。
二、按犯罪事實應依證據認定之，無證據不得認定犯罪事實；不能證明被告犯罪者，
    應諭知無罪之判決，刑事訴訟法第一百五十四條第二項、第三百零一條第一項分
    別定有明文。又認定犯罪事實所憑之證據，雖不以直接證據為限，間接證據亦包
    括在內；然而無論直接或間接證據，其為訴訟上證明，須於通常一般之人均不致
    於有所懷疑，而得確信其為真實之程度者，始得據為有罪之認定，倘其證明尚未
    達到此一程度，而有合理性之懷疑存在時，事實審法院復已就其心證上理由予以
    闡述，敘明其如何無從為有罪之確信，因而為無罪之判決，尚不得任意指為違法
    ；刑事訴訟法第一百六十一條已於民國九十一年二月八日修正公布第一項規定：
    檢察官就被告犯罪事實，應負舉證責任，並指出證明之方法。因此，檢察官對於
    起訴之犯罪事實，應負提出證據及說服之實質舉證責任。倘其所提出之證據，不
    足為被告有罪之積極證明，或其指出證明之方法，無從說服法院以形成被告有罪
    之心證，基於無罪推定之原則，自應為被告無罪判決之諭知，最高法院分別著有
    七十六年台上字第四九八六號、九十二年台上字第一二八號判例意旨可資參照；
    且按依刑法第一百六十八條規定證人依法作證時，必須對於案情有重要關係之事
    項，為虛偽之陳述，始負偽證罪之責，所謂於案情有重要關係之事項，係指該事
    項之有無，足以影響於裁判之結果者而言；刑法第一百六十八條之偽證罪，以於
    案情有重要關係之事項，故意為虛偽之陳述為構成要件，如非於案情有重要關係
    之事項，故意為虛偽之陳述，固與該條規定不合，即對於案情有重要之關係之事
    項所述不實，而非出於故意者，仍難以偽證罪論，亦有最高法院二十九年上字第
    二三四一號、三十年上字第二０三二號判例意旨可按。
三、本件公訴人認被告三人涉有右揭犯罪，無非係以(一)中央警察大學九十一年五月二
    十一日九十一校科字第九○○五二六八號函附之鑑定報告，認定該車禍係因周雪
    芳駕車不慎闖入對向車道，乍見對向車道安立芬騎乘之機車駛至，欲駛回原車道
    閃避不及而肇事，且車禍後安立芬身體、機車及肇事自小客車確有移離車禍現場
    等事實。(二)被告李國全、陳秀強於偵查中均否認在自小客車內交談，然周雪芳則
    供稱與被告三人是好友，到金門渠等均會向其詢問近況；且好友之女友開車前來
    接送，焉有不交談之理？況上車不久即發生車禍，足認案發當時自小客車內之人
    應尚交談當中。(三)證人即被告李有中之前妻翁阡惠證稱其二人之婚姻關係因周雪
    芳介入而結束，且曾追訴周雪芳妨害家庭之罪嫌（福建金門地方法院檢察署九十
    年度偵字第三七二號），顯見被告李有中與周雪芳情誼甚深；而被告三人又是多
    年好友，當有偽作證詞迴護周雪芳之動機。(四)法務部調查局九十二年二月二十日
    調科參字第○九二○○○三五四五○號測謊報告書，被告李國全就「未移動車禍
    現場」等問題測試均呈情緒波動反應，研判說謊為主要論據。訊據被告李有中、
    李國全、陳秀強三人均堅詞否認有何偽證之情事，並皆辯稱：當時是安立芬的車
    子衝到我們車道。有關在車上有無聊天，非屬案情有重要關係之事項。本件車禍
    撞擊點縱難以認定亦不能指稱被告三人係故意為虛偽陳述。又本件車禍之汽車、
    機車及被害人身體均未移動，且此部分非屬案情有重要關係之事項等語。
四、經查：
(一)、民國九十年三月十日十八時十分許，被告三人共同搭乘由被告李有中女友周雪芳
    駕駛自小客車，由金門縣金湖鎮往成功方向行駛，途經金門縣金湖鎮○○○路后
    園路段，與對向車道由安立芬騎乘之輕型機車相撞。該車禍事故嗣經公訴人送請
    福建省金門縣車輛行車事故鑑定委員會與覆議鑑定委員會、中央警察大學鑑定事
    故原因。然：福建省金門縣車輛行車事故鑑定委員會與覆議鑑定委員會依據交通
    事故調查報告表、現場圖、談話紀錄、撞擊點、車損狀況及散落物等資料，均以
    「周雪芳駕駛ＷＹ｜八八八二號自小客車，尚未發現明顯違規之情形；安立芬騎
    乘ＷＺＭ｜五五一號輕型機車，不依規定駛入來車道。」為鑑定意見，有九十年
    七月五日（九十）鑑字０七四號鑑定委員意見書（偵一五五號卷第八０至八二頁
    ）、九十年九月二十六日（九０）覆鑑字九０二一號鑑定案件覆議鑑定意見書在
    卷可按（同前偵卷第九五、九六頁）；而中央警察大學報告依據卷內相關資料則
    認定「周雪芳駕駛ＷＹ｜八八八二號自小客車，未注意車前行車狀況，而跨越中
    央分向線行駛及與對向車輛會車時未保持適當間隔，於中央分向線附近與對向安
    立芬所駕駛之輕機車發生對撞，為肇事原因；安立芬駕駛ＷＺＭ｜五五一號輕機
    車則尚未發現其他違規事實」，亦有鑑定報告書附卷為憑（同前偵卷第一一四頁
    以下）。是周雪芳駕駛之自小客車究否跨越分向線，鑑定單位依據現場跡證，尚
    且有不同之意見，遑論遭遇突如其來撞擊之自小客車乘客，得否清楚明確目睹自
    小客車肇事時之狀況，客觀上已難有期待可能性；況中央警察大學鑑定報告書關
    於「碰撞地點與過程之推定」欄亦記載周雪芳係「於中央分向線附近，與對向車
    道安立芬所駕駛之輕型機車發生對撞」等語（參報告書第三頁２），而所稱「分
    向線附近」，證人即中央警察大學本案鑑定人詹丙源於原審亦證稱：「（問：你
    認定撞擊地點是接近中央分向線附近，但是可否認定偏向哪一邊？）答：沒有辦
    法認定是在機車的原車道或是汽車的原車道。」（原審卷第一三七頁），倘鑑定
    人尚且無法認定，則對於非駕駛人之乘客而言，在發生行車事故之瞬間，殊難以
    苛求必然認知當時其等乘坐之車輛行車之動態。是被告等三人關於周雪芳未駛入
    對向車道之供述，依其主觀上之認知，要非無存在之可能，被告三人所證縱與中
    央警察大學鑑定報告書所載有所出入，亦不足以遽認被告等有明知不實而為虛偽
    供述之情。
(二)、被害人安立芬身體於上開自小客車與機車相撞後，有否經移動乙節，未據被告三
    人於周雪芳過失致死案件偵查中證述，有福建金門地方法院檢察署九十年偵字第
    一五五號九十年四月十六號偵訊筆錄附卷可參（同前偵卷第四一至四四頁），顯
    非具結證言之範圍，無偽證與否之問題。而證人詹丙源於原審又證稱：「如果安
    立芬倒地的位置正確，汽車的位置就是不正確」、「雖然無法確定自小客車停放
    的位置，但可以確定有被往後移動」（原審卷第一三一頁）等證言觀之，自小客
    車如確定被移動，則可認安立芬倒地之位置應屬正確而無移位之情。再者，中央
    警察大學鑑定報告書雖指出「可推定機車於肇事後已被移動過，而真正之終止位
    置應該在自小客車真正終止位置之前方車道上」（參鑑定報告書第五頁４理由一
    ）、「可推定自小客車應有移動過」（參鑑定報告書第六頁），然研判分析肇事
    原因之結果仍認定「周雪芳駕車自小客車，、、、未注意車前狀況，跨越中央方
    向線行駛及與對向車輛會車時未保持適當間隔」、「機車則尚未發現其他違規事
    項」等不利於周雪芳肇事責任之判斷。證人詹丙源亦證稱：「（問：認定本件車
    禍主要依據為何？）答：現場散落物分佈方向、兩車是有角度的撞擊、車輛毀損
    的狀況；（問：當事人的說法能否改變事實？）答：沒有辦法改變。」（原審卷
    第一三四頁），顯見關於本件車禍責任之認定，上開汽、機車有無移動並不足以
    改變認定之結論，公訴人認定被告三人為脫免周雪芳之肇事責任，始為自小客車
    與機車肇事後未經移動之不實陳述，顯失所依據；而被告等更無由悖於事理為上
    開虛偽之供述，羅織好友周雪芳之罪名，又招致自己罹犯刑章，其間尚存有合理
    性之懷疑。
(三)、公訴人復以周雪芳供稱與被告三人是好友，其開車載乘被告三人，焉有不交談之
    理？況上車不久即發生車禍，足認案發當時自小客車內之人應尚交談當中。惟縱
    車禍發生時，自小客車內之人尚在交談中，然究何人與何人交談，交談內容為何
    ，是否對駕駛人之注意滋生影響等事實，未據公訴人舉證，且亦無其他積極證據
    足以證明周雪芳駕車肇事，乃因車內有人交談所致。公訴人以上開推論作為訴訟
    上證明，未達於通常一般之人均不致於有所懷疑，而得確信其為真實之程度。至
    證人即被告李有中之前妻翁阡惠證稱：其二人之婚姻關係因周雪芳介入而結束，
    雖可認被告李有中與周雪芳交情匪淺；且被告三人又是多年好友，而可認被告三
    人有偽作證詞迴護周雪芳之動機。然查犯罪事實應依證據認定之，無證據不得認
    定犯罪事實，刑事訴訟法第一百五十四條第二項定有明文，自不得徒以動機論罪
    。另法務部調查局九十二年二月二十日調科參字第○九二○○○三五四五○號測
    謊報告書，記載被告李國全就「未移動車禍現場」等問題測試均呈情緒波動反應
    ，研判說謊；惟該測謊報告書內僅簡略記載鑑定結果而未載明鑑定經過，已欠缺
    法定要件，應無證據能力，此參照最高法院九十二年台上字第三八二二號判決要
    旨：「測謊鑑定，係依一般人若下意識刻意隱瞞事實真相時，會產生微妙之心理
    變化，、、、惟表現在外之生理變化，往往不易由肉眼觀察，乃由測謊員對受測
    者提問與待證事實相關之問題，藉由科學儀器（測謊機）紀錄受測者對各個質問
    所產生細微之生理變化，加以分析受測者是否下意識刻意隱瞞事實真相，並判定
    其供述是否真實；、、、至於測謊鑑定究竟有無證據能力，刑事訴訟法並無明文
    規定，、、、，非謂機關之鑑定報告書當然有證據能力；、、、又法院或檢察官
    囑託相當之機關鑑定，準用第二百零六條第一項之規定，同法第二百零八條亦有
    明文規定；是鑑定報告書之內容應包括鑑定經過及其結果，、、、若鑑定報告書
    僅簡略記載檢查結果而未載明檢查經過，既與法定記載要件不符，法院自應命受
    囑託機關補正，必要時並得通知實施鑑定之人以言詞報告或說明，否則，此種欠
    缺法定要件之鑑定報告不具備證據資格，自無證據能力可言。」即明。此與刑事
    訴訟法第一百五十九條之五規定傳聞證據之證明力並不相同，並不因當事人或辯
    護人同意或未異議而取得證據能力。再參諸測謊報告書中就李國全稱：「是周雪
    芳開車肇事」、「車禍時李有中未開車」等事實，亦認「測謊呈情緒波動反應、
    研判有說謊」，益難認該測謊之結果為可採，況測謊事項，如前所述或欠缺主觀
    之故意，或尚存有合理之懷疑，均不足為被告等偽證犯行之依據。
(四)、綜上所述，被告三人於周雪芳過失致死案件中之證詞，與中央警察學校鑑定報告
    固不盡吻合，然被告等既欠缺虛偽陳述之故意，而公訴人之舉證又仍有合理性之
    懷疑存在，復無其他積極證據足認被告等有偽證之犯行，則參照首揭法條規定及
    判例要旨，公訴人所提出之證據，既不足為被告有罪之積極證明，或其指出證明
    之方法，又無從說服法院以形成被告有罪之心證，基於無罪推定之原則，自應諭
    知被告等無罪之判決。原審以被告犯罪不能證明，而為無罪之諭知，認事用法並
    無不當，檢察官未提出新的證據以資證明被告三人犯罪，其上訴為無理由，應予
    駁回。
據上論斷，應依刑事訴訟法第三百六十八條，判決如主文。
本案經檢察官趙中岳到庭執行職務。
中　　　華　　　民　　　國　　九十三　　年　　十一　　月　 　二十五　 　日
    　　　　　　　　　　　　　　福建高等法院金門分院刑事庭
                                    審判長法  官　李　春　昌
                                          法  官　李　炫　德
                                          法  官　紀　文　勝
右正本證明與原本無異。
如不服本判決，應於收受送達後十日內向本院提出上訴書狀，其未表明上訴理由者，
並應於提出上訴後十日內向本院補提理由書狀（均須按他造當事人之人數附繕本）。
中　　　華　　　民　　　國　　九十三　　年　　十一　　月　 　二十六　 　日
　　　　　　　　　　　　　　　　　　　　　書記官　李　麗　鳳
